## 第5章 基礎統計学復習


## Rでシミュレーション入門

経営学部の1回生がおおよそ学んでいるであろう統計学の内容を、Rコードとともに復習します。
テキストの内容に加えて、コードの効率化や関数化についても解説します。

最初に、必要なパッケージを読み込んでおきます。

```{r setup}
# コード5-1
pacman::p_load(
  tidyverse, # データ操作の総合パッケージ集
  ggthemes, # グラフの拡張
  readxl, # Excelファイルの読み込み
  pwr,  # 効果量と検出力の計算
  knitr # 表形式での出力
)
```


次に、確率変数のシミュレーションを通じて、統計学の復習をしてみましょう。
まずサイコロを作ります。
1から6の数値からなるベクトル`dice`を作ります。

```{r, filename="サイコロの作成"}
dice <- 1:6
```

つぎに`sample()`関数を用いて、`dice`の中から1つの数をランダムに取り出します。
ランダムさを再現するために、`set.seed()`関数を使って乱数のシード値を設定しておきましょう。

:::{.column-margin}
`sample()`関数の引数は以下の通りです。

- `x`: 抽出元のベクトル
- `size`: 抽出する数
- `replace`: 置換を許可するかどうか

:::

```{r code5-2, filename="サイコロを振る"}
set.seed(442) # 乱数のタネを設定
d <- sample(dice, size = 1) # サイコロを振る
print(d) # 結果の表示
```

これでサイコロを振って、その結果を返すコードができました。
次に、5回サイコロを振って、その結果を出力するコードを書いてみましょう。
愚直に書くと、次のようになります。

```{r}
d1 <- sample(dice, size = 1)
d2 <- sample(dice, size = 1)
d3 <- sample(dice, size = 1)
d4 <- sample(dice, size = 1)
d5 <- sample(dice, size = 1)
print(c(d1, d2, d3, d4, d5))
```

これで5回サイコロを振った結果が表示されます。
プログラミングでは、同じコードを3回以上書いているなと思ったら、ループ処理や関数化を検討しましょう。
ループ処理や関数を使うことで、コードが短く、読みやすく、管理しやすいものになります。
そこで、`for`ループを使った方法を学習しましょう。

<!-- ループ処理のための`for()`関数を使ったり、サイコロを投げる回数を引数にした関数を作成したりする方法があります。 -->

### forループ

forループを使って、繰り返し処理を行います。
forループの書き方は、

```
for (変数 in ベクトル) {
  繰り返し処理
}
```

と書くことで、ベクトルの要素を順番に変数に代入しながら、繰り返し処理を行うことができます。
先ほどのコードをよく見ると、変化しているのは変数名だけで、処理内容は同じであることがわかります。
そこで、変数名の数字を変数にして、ループ処理を行うと、次のようになります。

```{r}
set.seed(442) # 乱数のタネを設定
n <- 5 # サイコロを振る回数
d <- numeric(n) # 空の数列を作成
for (i in 1:n) { # ループ処理
  d[i] <- sample(dice, size = 1)
}
print(d) # 結果の表示
```

上のようにforループを使うと、サイコロを振る回数$n$を変更するだけで、コード全体を変更する必要がなくなります。

:::{.column-margin}
`sample()`関数は、オプションで`n`を指定すると、`n`回の抽出を行うことができるので、

```{r}
d <- sample(
    dice, 
    size = 5
  )
print(d)
```

とすることで、サイコロを5回振った結果が得られるように見えますが、`sample()`関数はデフォルトで、非復元抽出を行うため、一旦出た要素はもう出なくなります。したがって、
上のコードだと1〜6の数値から5つをランダムに選んでいるだけになります。
そこで、`replace = TRUE`オプションを付けると、復元抽出となり、一旦出た要素が再び出る可能性があるようになります。

```{r}
d <- sample(
    dice, 
    size = 5, 
    replace = TRUE
  )
print(d)
```

:::


では、サイコロを10回振って、その結果をオブジェクトに代入してみます。

```{r dice-throw}
d1 <- sample(dice, size = 10, replace = TRUE)
```

これをさらに3回繰り返す、という試行(trials)を行うために、`for`ループを使って次のように書きます。
ここでは、1回の試行でサイコロを10回振った結果として、10個の数値が入ったベクトルを得ることになり、その試行を3回繰り返すので、3つのベクトルを収納する場所を`list`として用意しておきます。

:::{.column-margin}
プログラミングにはおおよそ`list`と呼ばれる複数のオブジェクトを収納するためのデータ構造が用意されていることが多いです。
Rでは、`list()`関数を使って空のリストを作成し、`[[i]]`のようにして、リストの$i$番目の要素にアクセスすることができます。
:::

```{r}
d <- list() # 空のリストを作成
for (i in 1:3) { # ループ処理
  d[[i]] <- sample(dice, size = 10, replace = TRUE)
}
d # 結果の表示
```

これで3つの要素(数値ベクトル)をもつリスト`d`ができました。
このリストの各要素にアクセスするには、`d[[1]]`、`d[[2]]`、`d[[3]]`のようにします。

これをさらに発展させて、後で変更する可能性のある変数である試行回数やサイコロを振る回数を別に設定しておいて、コードを読みやすく、また変更しやすくします。

```{r}
#| code-line-numbers: 1:2
trial_count <- 3 # 試行回数
sample_sizes <- 10 # サイコロを振る回数

# 空の数列を作成
d_mean <- numeric(trial_count) 
for (i in 1:trial_count) {
  d_mean[i] <- mean(sample(dice, size = sample_sizes, replace = TRUE))
}
d_mean
```

これで、`trial_count`と`sample_sizes`を変更するだけで、サイコロを振る回数や、試行回数を簡単に変更できるようになりました。

次に、試行回数`trial_count`とサイコロを振る回数`sample_sizes`を引数にした関数を作成すると、さらに便利になります。
ここでは、自作関数`dice_mean()`を定義してみましょう。
自作関数`dice_mean()`は引数として、

- `trial_count`: 試行回数
- `sample_sizes`: サイコロを振る回数

を受け取るようにします。
デフォルト値として、試行回数を3回、サイコロを振る回数を10回に設定しています。

```{r dice_mean_function}
dice_mean <- function(
  trial_count = 3,  # 試行回数 デフォルトで3回
  sample_sizes = 10 # サイコロを振る回数 デフォルトで10回
  ) {
  d_mean <- numeric(trial_count) # 空の数列を作成
  for (i in 1:trial_count) {
    d_mean[i] <- mean(sample(dice, size = sample_sizes, replace = TRUE))
  }
  return(d_mean)
}
```

この自作関数`dice_mean()`を使うと、試行回数やサイコロを振る回数を簡単に変更して、平均値を計算することができます。

```{r use_dice_mean}
dice_mean() # デフォルト値で実行
dice_mean(trial_count = 5, sample_sizes = 20) # 引数を指定して実行
dice_mean(5, 20) # 省略形でもOK
```

この関数を使って、サイコロを10回、100回、1,000回振ったときの平均をそれぞれ3回ずつ試行してみましょう。

```{r}
set.seed(352)
size = c(10, 100, 1000)
d_mean <- list()

for (i in seq_along(size)) {
  d_mean[[i]] <- dice_mean(trial_count = 3, sample_sizes = size[i])
}

d_mean_mat <- do.call(rbind, d_mean)

# 列名を付与
colnames(d_mean_mat) <- paste0("試行", 1:ncol(d_mean_mat))
# 行名を付与
rownames(d_mean_mat) <- paste0("サイコロを", size, "回振る")
# 表として出力
knitr::kable(
  d_mean_mat,
  caption = "サイコロの標本平均（各サイズ3回ずつ）",
  align = "ccc"
)
```

`for`ループによる繰り返し処理は処理速度に問題があるため、
より高速かつ便利な`tidyverse`の`purrr`パッケージを使って、さらに簡潔に書きます。

```{r}
set.seed(352)
trial_count <- 3 # 試行回数
sizes <- c(10, 100, 1000) # サイコロを振る回数

# map_dfr()でデータフレームを直接作成
d_mean_df <- map_dfr(sizes, function(n) {
  # replicate()で3回繰り返し試行
  results <- replicate(
    trial_count, 
    mean(sample(dice, size = n, replace = TRUE))
    )
  set_names(results, paste0("試行", 1:trial_count))
  })

result <- d_mean_df |> 
  mutate(条件 = paste0("サイコロを", sizes, "回振る")) |> 
  relocate(条件) # 「条件」列を一番左へ移動

# 出力
kable(
  result,
  caption = "サイコロの標本平均（各サイズ3回ずつ）",
  align = "cccc"
)
```

## 区間推定

いま、標準正規分布に従う母集団から抽出した無作為標本$Z_1, Z_2, ..., Z_n$を考えます。
標準正規分布の累積分布関数$\Phi(z)$を用いると、次のように表せます。

$$
P \left( -z_{\frac{\alpha}{2}} \leq \frac{\bar{Z} - \mu}{\frac{\sigma}{\sqrt{n}}} \leq z_{\frac{\alpha}{2}} \right) = 1 - \alpha
$$


## 電球の寿命データで区間推定

例として、次のような白熱電球の寿命データが手元にあるものとしましょう。
ここで、以下のことが分かっているものとします。

- （シミュレーション上の真値として）母平均$\mu = 1800$時間である。
- 母標準偏差$\sigma = 180$時間は既知とする。
- 個体の寿命$X$は正規分布$N(\mu, \sigma^2)$に従う。

この設定に従うデータを生成します。
`rnorm()`関数を使って、1000個のデータを生成し、`lifetime_sample`に格納します。

```{r filename="母集団の生成"}
average_life <- 1800 # 平均寿命
standard_dev <- 180 # 標準偏差
lifetime_sample <- tibble(
  lifetime = rnorm( # 正規分布
    1000, # データ数
    mean = average_life, # 平均
    sd = standard_dev # 標準偏差
  )
)
```

この1000個のデータをヒストグラムに表してみます。
理論上の正規分布の確率密度関数を赤線で表します。

```{r normal_dist}
lifetime_sample |>
  ggplot(aes(x = lifetime)) +
  geom_histogram(
    aes(y = after_stat(density)),
    bins = 30,
    fill = "lightblue",
    color = "black",
    alpha = 0.7
    ) +
  stat_function(
    fun = dnorm,
    args = list(mean = average_life, sd = standard_dev),
    color = "red",
    linewidth = 1
    ) +
  theme_economist_white()
```


この分布から抽出したと想定される16個の電球の寿命データが以下の通りです。

```{r code5-5}
# コード5-5
bulb <- c(# 白熱電球の寿命データ
    1939.6, 1680.3, 1982.1, 2215.6,
    2092.5, 1928.9, 2003.8, 1955.5,
    1800.1, 1659.5, 2066.2, 2107.2,
    2085.5, 1878.6, 2007.6, 1816.1
  )
```

この1つの標本(sample)の平均と標準偏差は以下のようになります。

```{r}
(m_bulb <- mean(bulb))
(sd_bulb <- sd(bulb))
```

理論上の正規分布に、この標本のデータのヒストグラムを重ねると、次のようになります。

```{r}
# ヒストグラムの作成
bulb_df <- tibble(lifetime = bulb)
bulb_df |> 
  ggplot(aes(x = lifetime)) +
  geom_histogram(
    aes(y = ..density..),
    bins = 8,
    fill = "lightblue",
    color = "black",
    alpha = 0.7
    ) +
  geom_vline(xintercept = m_bulb, colour="blue", linetype = "dashed") +
  geom_vline(xintercept = 1800, colour = "red", linetype = "dashed") +
  stat_function(
    fun = dnorm,
      args = list(
        mean = average_life, 
        sd = standard_dev
      ),
    color = "red",
    linewidth = 1
    ) +
  xlim(1200, 2400) + 
  theme_economist_white()
```

平均1800、標準偏差180の正規分布にしたがう母集団から取り出した16個のデータからなる標本の平均は、1800ではなく、`r m_bulb`となっています。
この手元にある16個の電球の寿命データの平均値が、母平均1800の周りでどの範囲に入るかを95％信頼区間で推定してみましょう。

この節では、仮定に応じて次の2通りを明確に分けます。

- 母標準偏差$\sigma$が既知: $z$に基づく区間推定
- 母標準偏差$\sigma$が未知: $t$に基づく区間推定

まず、この章の設定（$\sigma = 180$既知）に対応する$z$区間を計算します。

```{r z-ci_bulb}
n <- length(bulb) # 標本サイズ
z <- qnorm(0.025, lower.tail = FALSE) # 上側2.5%点
xbar <- mean(bulb) # 標本平均
sigma <- 180 # 母標準偏差（既知）

upper <- xbar + z * (sigma / sqrt(n))
lower <- xbar - z * (sigma / sqrt(n))

ci.bulb <- matrix(c(lower, upper), nrow = 1)
colnames(ci.bulb) <- c("ci.lower", "ci.upper")
knitr::kable(
  ci.bulb,
  caption = "Bulb data CI (95%, sigma known)",
  align = "cc"
)
```

比較のため、実務でよくある「$\sigma$未知」の場合として、`t.test()`による$t$区間も計算します。

```{r t-test_bulb}
bulb_ci_t <- t.test(bulb, conf.level = 0.95)
bulb_ci_t$conf.int
```

実際にどの程度の平均値が信頼区間になるのかシミュレーションで確認してみましょう。

平均1800、標準偏差180の正規分布から、標本サイズ16の標本を1000回発生させ、標本平均を1000個計算してヒストグラムにしてみます。

```{r}
# サンプルを1000個作成
set.seed(442)
trials <- 1000
n <- 16

# 正規母集団 N(1800, 180^2) から直接サンプリング
samples <- matrix(
  rnorm(trials * n, mean = average_life, sd = standard_dev),
  nrow = trials,
  ncol = n
)
d_mean <- rowMeans(samples)
summary(d_mean)
```

この標本サイズ16の標本1000個から計算した1000個の平均値のヒストグラムを書きます。

```{r}
df_mean <- tibble(d_mean)
ggplot(df_mean) + 
  aes(x = d_mean) + 
  geom_histogram(
    bins = 30,
    fill = "lightblue",
    color = "black",
    alpha = 0.7
  ) + 
  theme_economist_white()
```

これが平均1800の正規母集団から得た1000個の標本平均の分布です。この標本平均の平均を計算してみます。

```{r}
d_mean_mean <- d_mean |> mean()
d_mean_mean
```

母集団から取り出した1000個の標本の標本平均の平均は、`r d_mean_mean`となり、母平均1800に近い値になっています。

では100万個の標本から平均値を計算して、その平均値を計算してみます。

```{r}
#| cache = TRUE
set.seed(442)
trials <- 1000000
n <- 16
samples <- matrix(
  rnorm(trials * n, mean = average_life, sd = standard_dev),
  nrow = trials,
  ncol = n
)
d_mean <- rowMeans(samples)
```

```{r}
df_mean <- tibble(d_mean)
ggplot(df_mean) + 
  aes(x = d_mean) + 
  geom_histogram(
    bins = 30,
    fill = "lightblue",
    color = "black",
    alpha = 0.7
  ) + 
  theme_economist_white()
```

この100万個の標本の平均の平均を見てみると、母集団の1800に近づいていることが分かります。

```{r}
d_mean_mean2 <- d_mean |> mean()
d_mean_mean2
```

試行回数を増やすことで、標本平均の平均が母平均に近づく特性を、**大数の法則**と呼びます。
また、標本平均$\bar{X}$自体のばらつきは標準誤差$\sigma / \sqrt{n}$で決まり、この例では$180 / \sqrt{16} = 45$です。

```{r code5-6}
# 参考: z区間で使う標準正規分布の上側2.5%点
qnorm(0.025, lower.tail = FALSE)
```

```{r code5-7}
# 再掲: 母標準偏差既知（sigma=180）での95% z区間
n <- length(bulb)
z <- qnorm(0.025, lower.tail = FALSE)
xbar <- mean(bulb)
sigma <- 180

upper <- xbar + z * (sigma / sqrt(n))
lower <- xbar - z * (sigma / sqrt(n))

ci.bulb <- matrix(c(lower, upper), nrow = 1)
colnames(ci.bulb) <- c("ci.lower", "ci.upper")
knitr::kable(
  ci.bulb,
  caption = "Bulb data CI (95%, sigma known)",
  align = "cc"
)
```

```{r code5-8}
# コード5-8
mean(bulb)

# コード5-9
t.test(bulb, alternative = "two.sided", mu = 1800)

# コード5-10
n <- length(bulb) # 標本サイズの計算
z <- qnorm(0.025, lower.tail = FALSE) # 上側2.5％点の分位点
xbar <- mean(bulb) # 標本平均の計算
sigma <- 180 # 母標準偏差の設定
mu <- 1800 # 帰無仮説の平均値 
# Z値の計算
Z <- (xbar - mu) / (sigma / sqrt(n))
Z
```

```{r code5-11, filename="データの読み込みと前処理"}
firmdata <- readxl::read_xlsx("data/MktRes_firmdata.xlsx")
firm2018 <- firmdata |>
  filter(fyear == 2018) |> # 2018に限定
  mutate( # ダミー変数を作成
    ad_dummy = ifelse(adint > median(adint), 1, 0)
    )
# t検定の実施
t.test(sales ~ ad_dummy, data = firm2018)
```

```{r code5-12}
# コード5-12
var.test(sales ~ ad_dummy, data = firm2018, ratio = 1)
```


```{r code5-14}
# 効果量d=0.8、検出力0.8、有意水準0.05の場合の
# 必要標本サイズの推定
est_n <- pwr.t.test(d = 0.8, power = 0.8, sig.level = 0.05)
est_n
```


```{r code5-15}
# コード5-15
plot(est_n)
```

```{r code5-16}
# コード5-16
pwr.t.test(d = 0.8, n = 26, sig.level = 0.05)
```






<!----

```{r}
set.seed(352)
d_mean <- numeric(3) # 空のリストを作成
# 繰り返し処理
for (i in 1:3) {
  d_mean[i] <- mean(sample(dice, size = 10, replace = TRUE))
}
# 各試行の平均を計算
d_lln <- matrix(d_mean, nrow = 1)
colnames(d_lln) <- c("10回試行の平均", "100回試行の平均", "1,000回試行の平均")
# kableで結果の表示
knitr::kable(
  d_mean, # 表示するオブジェクト
  caption = "サイコロの標本平均比較",  
  align = "ccc" # 3行を中央揃え
  )
```

```{r code5-3}
# コード5-3
set.seed(352)

# サイコロを10回振る
d1 <- sample(dice, size = 10, replace = TRUE)
d2 <- sample(dice, size = 10, replace = TRUE)
d3 <- sample(dice, size = 10, replace = TRUE)
# 各試行の平均を計算
d_mean <- matrix(c(mean(d1), mean(d2), mean(d3)), nrow = 1)
# 列名の設定
colnames(d_mean) <- c("d1の平均", "d2の平均", "d3の平均")
# kableで結果の表示
knitr::kable(
  d_mean, # 表示するオブジェクト
  caption = "サイコロの標本平均比較",  
  align = "ccc" # 3行を中央揃え
  )
```


```{r code5-4}
# コード5-4
set.seed(541)
# サイコロをそれぞれ10回、100回、1000回振る
d10 <- sample(dice, size = 10, replace = TRUE)
d100 <- sample(dice, size = 100, replace = TRUE)
d1000 <- sample(dice, size = 1000, replace = TRUE)

d_lln <- matrix(c(mean(d10), mean(d100), mean(d1000)), nrow = 1)

colnames(d_lln) <- c("10回試行の平均", "100回試行の平均", "1,000回試行の平均")
knitr::kable(
  d_lln, 
  caption = "サイコロの標本平均比較 2", 
  align = "ccc"
  )
```

------>
